【裁判字號】    90,簡上,132
【裁判日期】    901214
【裁判案由】    確認本票債權不存在
【裁判全文】
臺灣臺中地方法院民事判決                    九十年度簡上字第一三二號
      上  訴  人   丙○○
      被 上 訴人   乙○○
      兼訴訟代理人 甲○○
右當事人間請求確認本票債權不存在事件，上訴人對於中華民國九十年四月三日本院
台中簡易庭（九十年度中簡字第二七一號）第一審判決提起上訴，本院判決如左：
    主    文
上訴駁回。
第二審訴訟費用由上訴人負擔。
    事    實
甲、上訴人方面：
  一、聲明：
    （一）原判決廢棄。
    （二）被上訴人在第一審之訴駁回。
  二、陳述：除與原審判決書所載者相同茲予引用外，補稱：
（一）兩造曾於民國（下同）八十三年六月五日起至八十四年三月三十一日止，合資
      成立「國際蜂針公司」，終因虧損而結束營業，由被上訴人認賠三十萬元。因
      被上訴人於八十三年四月間向上訴人借款二百九十萬元，被上訴人分別於八十
      三年九月六日還一百七十萬元、八十六年九月三十日還二十五萬元、八十六年
      十月三十一日還二十五萬元，合計還二百二十萬元，至八十七年一月十九日簽
      發面額各五萬元之本票十八張予上訴人時，係經兩造會帳後，就尚欠款項五十
      萬元，連同上述認賠之三十萬元一併計算，若簽發上述本票時被上訴人僅欠五
      十萬元借款，被上訴人何以簽發十八張面額各五萬元（共九十萬元）之本票予
      上訴人？況本件系爭六張本票於鈞院八十八年八月十九日裁定准許強制執行，
      被上訴人收到裁定後並未提起確認本票債權不存在之而任由確定，至上訴人於
      八十九年十二月六日向鈞院聲請強制執行被上訴人之財產後，被上訴人始提起
      本件訴訟，顯見被上訴人本亦承認系爭六張本票之債務存在。
（二）上訴人於前案（八十八年中簡字第一一五五號及八十八年簡上字第五三二號確
      認本票債權不存在）中係否認被上訴人主張八十三年四月間共同出資向聖泰建
      設公司購買坐落台中縣太平市○○段四０七之一五及四０七之十六地號上之二
      棟房屋，非否認與上訴人合資開設國際蜂針公司。
  三、證據：援用原審之立證方法並請求傳証人陳瓊雲及廖錦勝。
乙、被上訴人方面：
  一、聲明：駁回上訴。
  二、陳述：與原審判決書所載者相同茲予引用。
  三、證據：援用第一審所提證據。
    理    由
一、被上訴人起訴主張：上訴人持有被上訴人共同簽發之本票，係被上訴人交付上訴
    人做為購買坐落台中縣太平市○○段四０七之一五、四０七之一六地號土地上二
    棟房屋之用，購屋款合計二百九十萬元，被上訴人已陸續返還其中二百四十萬元
    ，尚僅積欠上訴人五十萬元，此經上訴人於台灣臺中地方法院八十八年度中簡字
    第一一五五號、八十八年度簡上字第五三二號確認本票債權不存在案中（下稱前
    案）所自認，則被上訴人為償還上述款項所簽發交付之本票十八張（發票日均為
    八十七年一月十九日、金額均為五萬元、票據號碼自第一０六０五八號連號至第
    一０六０七五號），未償還部分僅剩十張（即票據號碼第一０六０五八至第一０
    六０六二號、第一０六０七一號至第一０六０七五號）計五十萬元，其餘八張中
    之二張（即票據號碼第一０六０七０號、第一０六０六九號）業經前揭案號判決
    確認票據債權不存在確定，而剩餘六張即如附表所示之本票（下稱系爭本票）雖
    經上訴人以台灣臺中地方法院八十八年度票字第一二九二四號裁定准予強制執行
    ，然因被上訴人與上訴人間除五十萬元債務外已無其他債權債務關係，系爭本票
    債權應不存在，為此請求判決確認上訴人持有如附表所示之本票六紙對被上訴人
    之票據權利不存在。上訴人對於被上訴人借款二百九十萬元，已清償二百四十萬
    元之事實並不爭執，惟以被上訴人除積欠五十萬元借款債務外，尚有因兩造合夥
    開設國際蜂針公司虧損後，被上訴人認賠三十萬元之債務未予清償，而系爭本票
    即係被上訴人就上述三十萬元認賠之款項所簽發之票云云置辯。
二、按支票固為無因證券，票據債務人不得以自己與發票人或執票人前手間所存在之
    抗辯事由，對抗執票人。然發票人非不得以自己與執票人間所存之抗辯事由對抗
    執票人，此觀票據法第十三條本文之反面解釋自明。又如發票人一旦提出其基礎
    原因關係不存在之對人抗辯，執票人自應就該基礎原因關係存在之積極事實，負
    舉證責任（最高法院八十七年度台上字第一六０一號判決意旨參照）。經查本件
    上訴人對於被上訴人向其借貸購屋之二百九十萬款項，被上訴人已清償二百四十
    萬元等情並不爭執，堪信為真實。上訴人雖以被上訴人除積欠五十萬元借款債務
    外，尚有因兩造合夥開設國際蜂針公司虧損後，被上訴人認賠三十萬元之債務未
    予清償，而系爭本票即係被上訴人就上述三十萬元認賠之款項所簽發之票云云置
    辯。是本件所須審究者實為兩造是否有因合夥開設國際蜂針公司，由被上訴人認
    賠三十萬元而簽發系爭本票？經查經本院依上訴人請求傳訊其時在國際蜂針公司
    擔任會計之陳瓊雲到庭証稱：「我原是受僱於上訴人公司蜂針公司擔任會計工作
    ，當時還有二位股東，一位是廖錦勝（即被上訴人），一位是賴豐吉：：：我工
    作到八十四年初，即公司結束時。我不清楚他們就公司的財物如何協議」（詳本
    院九十年六月十四日準備程序筆錄），以及廖錦勝到庭証稱：「上訴人找我們（
    即其與被上訴人）一起從事蜂針行業，後來因為資金的問題我中途就退出，因為
    我只是在籌備階段加入，所以他們雙方財物問題我不清楚：：：，我也不知他們
    公司拆夥他們兩人的財物分配。」（詳本院九十年七月二十六日準備程序筆錄）
    ，是依上述証人所言，雖尚可証明上訴人與被上訴人間確曾經營國際鋒針公司，
    惟實難據以証明兩造就該公司虧損後被上訴人係認賠三十萬元並簽發系爭本票。
    再查上訴人於前案審理時均陳稱：「原告（即本件被上訴人）買房屋後八十三年
    四月無法繳錢，拜託我借票二百九十萬元：：：原告無法繳納由我代繳票款：：
    ：原告後還我二百萬元，尚欠九十萬元，八十七年一月原告（即本件被上訴人）
    簽發九十萬元本票（共十八張）給我」（詳本院八十八年中簡字第一一五五號卷
    八十八年六月二十二日言詞辯論筆錄）；「本票是大家當面會算後，原告稱要分
    期償還向被告（即上訴人）所借之錢而簽發票據」（詳上述卷八十八年七月二十
    七日言詞辯論筆錄），是依上訴人所言，系爭本票與前案所確認之本票同為被上
    訴人為清償上訴人債務所簽發，而被上訴人僅積欠五十萬元未清償，上訴人復無
    法舉證有何因合夥關係所積欠之債務，準此，系爭本票所擔保之債權並不存在，
    被上訴人執此與執票人間直接抗辯事由對抗上訴人，即非無據，從而，上訴人請
    求確認本票債權不存在，為有理由，應予准許。是原審判決確認上訴人所持有如
    附表所示之本票債權不存在，於法並無不合，上訴意旨仍執前詞指摘原判決不當
    ，求予廢棄改判，為無理由，應予駁回。
五、據上論結，本件上訴為無理由，依民事訴訟法第四百三十六條之一第三項、第四
    百四十九條第一項、第七十八條，判決如主文。
中      華      民      國    九十      年     十二     月     十四     日
                                     臺灣臺中地方法院民事第三庭
~B審判長法官  張瑞蘭
~B法      官  許石慶
~B法      官  涂秀玲
右正本證明與原本無異。
不得上訴。
中      華      民      國    九十      年     十二     月     十四     日
~B書記官
~F０
附表
┌──┬────┬─────────┬────┬────────┐
│編號│發票日  │票面金額（新台幣）│到期日  │票據號碼        │
├──┼────┼─────────┼────┼────────┤
│１  │870119  │五萬元            │880228  │106063          │
├──┼────┼─────────┼────┼────────┤
│２  │870119  │五萬元            │880331  │106064          │
├──┼────┼─────────┼────┼────────┤
│３  │870119  │五萬元            │880430  │106065          │
├──┼────┼─────────┼────┼────────┤
│４  │870119  │五萬元            │880531  │106066          │
├──┼────┼─────────┼────┼────────┤
│５  │870119  │五萬元            │880630  │106067          │
├──┼────┼─────────┼────┼────────┤
│６  │870119  │五萬元            │880731  │106068          │
└──┴────┴─────────┴────┴────────┘


司法院資訊處製作；財團法人民間司法改革基金會備份。
